【裁判字號】    94,上訴,1751
【裁判日期】    950824
【裁判案由】    殺人未遂
【裁判全文】
臺灣高等法院高雄分院刑事判決        94年度上訴字第1751號
上  訴  人
即  被  告  甲○○
選任辯護人  蔡麗珠律師
            江信賢律師
            陳慧錚律師
上列上訴人因殺人未遂案件，不服臺灣高雄地方法院94年度訴字
第2866號中華民國94年10月20日第一審判決（起訴案號：臺灣高
雄地方法院檢察署94年度偵緝字第1418號），提起上訴，本院判
決如下：
     主  文
上訴駁回。
     事  實
一、甲○○與施心怡原為同居男女朋友關係達5 至6 年，施心怡
    因認2 人個性不合，其復結識乙○○，即於民國92年底提出
    分手之議，甲○○執意挽回施心怡之心意，欲阻饒乙○○介
    入，得知乙○○將於93年1 月1 日至高雄小港機場接施心怡
    返國，乃於當日11時許，在臺南市立醫院前，以接客為由，
    向計程車司機鄭竹松、馬櫻村表示其需3 部計程車，於當天
    18時許前至高雄小港機場，每部計程車代價新台幣2,000 元
    ，鄭竹松、馬櫻村即允諾，並由馬櫻村招攬黃志江成行；於
    同日19時許，甲○○自行駕駛車牌號碼GB－6226號自小客車
    與前開駕駛計程車之鄭竹松、馬櫻村、黃志江等3 人（3 人
    所涉殺人未遂部分均業經不起訴處分確定）到高雄小港機場
    ，渠4 人用餐時，甲○○表示其妻與他人有染，要鄭竹松等
    3 人幫忙跟車，並安排鄭竹松等3 人之車輛位置。嗣於同日
    21時許，甲○○查知乙○○所駕駛之車牌號碼6S－9170號自
    小客車停放於小港機場國際線停車場內，見乙○○偕同並親
    吻施心怡等情，更心生氣憤，雖可預見以鐵鎚敲打人之頭部
    可能產生死亡之結果，仍基於縱造成乙○○死亡亦無違背其
    本意之不確定故意，先至其所駕駛之上開車輛內拿出鐵鎚1
    支，旋即跑到乙○○所駕駛之自小客車駕駛座旁，拉開車門
    ，以鐵鎚猛力敲打乙○○之左側頭部上方1 下，乙○○不支
    朝右倒下，又接續敲打乙○○左側頭部（近左耳位置）1 下
    後逃逸，並將鐵鎚丟棄於該國際線停車場內，致乙○○受有
    頭部外傷併顱骨開放性、壓碎性骨折及顱內出血、臉部撕裂
    傷之傷害，經送至高雄市立小港醫院急救進行緊急開顱並修
    補手術，住加護病房至93年1 月6 日，轉往普通病房治療至
    同年1 月15日出院，始幸免於難。於93年1 月2 日，甲○○
    經警通知到案說明，並偕同警方至現場查扣其所有上開鐵鎚
    1 支，為警查悉上情。
二、案經乙○○之配偶丙○○訴由內政部警政署航空警察局高雄
    分局移送臺灣高雄地方法院檢察署偵查起訴。
    理  由
壹、證據能力部分：
一、證人施心怡、鄭竹松、馬櫻村、黃志江警詢陳述之證據能力
    ：
(一)、按被告以外之人於審判外之言詞或書面陳述，除法律有規定
    者外，不得作為證據；而被告以外之人於審判外之陳述，雖
    不符刑事訴訟法第159 條之1 至第159 條之4 之規定，而經
    當事人於審判程序同意作為證據，法院審酌該言詞陳述或書
    面陳述作成時之情況，認為適當者，亦得為證據，刑事訴訟
    法第159 條第1 項、第159 條之5 第1 項分別定有明文。
(二)、刑事訴訟法第159 條第1 項所謂「被告以外之人」，包含被
    害人、告訴人、證人、共同被告等，是以渠等於審判外之言
    詞，係屬傳聞證據，原則上並無證據能力。本件證人施心怡
    於司法警察調查中所為之陳述，為審判外之陳述，屬於傳聞
    證據，而證人施心怡於警詢之陳述與審判中之陳述大致相符
    ，亦無任何例外特殊可信性之情形，被告及其辯護人於審判
    程序時均不同意上開施心怡於司法警察調查中所為之陳述作
    為證據，揆諸前揭規定，自不得為證據，應認無證據能力。
(三)、至於證人鄭竹松、馬櫻村、黃志江於警詢之陳述，固同屬被
    告以外之人於審判外之言詞陳述，惟被告及辯護人未於本院
    言詞辯論終結前聲明異議，依刑事訴訟法第159 條之5 第2
    項規定，視為同意採為證據，本院審酌鄭竹松等人於警詢證
    述，乃係基於親身見聞之陳述，作成過程並無不適當之情形
    ，復對於被害人被害過程之待證事實，具相當關聯性，依刑
    事訴訟法第159 條之5 第2 項規定，應有證據能力。
二、證人施心怡、鄭竹松、馬櫻村、黃志江及被害人乙○○於偵
    查中所為陳述之證據能力：
    按被告以外之人於偵查中向檢察官所為陳述，除顯有不可信
    之情況者外，得為證據，刑事訴訟法第159 條之1 第2 項定
    有明文。本件被告對於證人施心怡、鄭竹松、馬櫻村、黃志
    江及乙○○於檢察官偵查中所為之陳述，未曾提及檢察官在
    偵查時有不法取供之情形，亦未反對該項供述得作為證據，
    亦無證據可證明上開供述有顯不可信之情況，依上開規定，
    證人施心怡等人於偵查中之供述自應有證據能力。
貳、實體部分：
一、訊據上訴人即被告甲○○固不諱言因知悉乙○○欲至機場接
    施心怡返國之時間，事先聯繫計程車司機至機場跟車，又見
    乙○○與施心怡有親暱行為，乃以鐵鎚敲打坐在汽車駕駛座
    上乙○○頭部2 下事實，惟矢口否認有何殺人未遂犯行，辯
    稱：伊當時係一時氣憤，想到同居人被搶去，想不開，才拿
    鐵鎚欲敲擊駕駛座玻璃，結果因乙○○將車窗搖下，才不慎
    打到他的頭部，伊係不小心打傷乙○○，並無置乙○○於死
    之意思云云。
二、經查：
(一)、被告有於上開時、地，打開乙○○駕駛座車門，持鐵鎚接續
    敲打乙○○頭部2 下，致乙○○受有頭部外傷併顱骨開放性
    、壓碎性骨折及顱內出血、臉部撕裂傷3 處共16公分等傷勢
    ，經送醫救治之事實，業據證人即被害人乙○○於偵查中證
    述：「我坐在車上駕駛座，有1 個人開我車門拿鐵鎚打我頭
    部」（見93年度偵字第6666號卷，下稱偵(一)卷，第16頁）、
    「在小港機場之停車場，我已經接到施心怡準備要開車離開
    ，我看後面有人，所以我沒有開，甲○○突然拉開門，不知
    拿什麼東西敲我的頭上面，我倒下去，他又敲我的頭左側，
    就是耳朵上方，我就昏迷不醒了」等語（見94年度偵緝字第
    1418號卷，下稱偵(二)卷，第38頁以下），及於原審審理時證
    述：「我的車停在高雄小港機場國際線停車場之停車格裡面
    ，在殘障停車格的隔壁，當時晚上9 點，旁邊沒有車子。我
    被敲左側頭部2 次，在左耳上部。第1 次敲到時我倒右邊（
    施心怡方向），他又敲第2 次，他是開車門敲的。敲第1 次
    我就快失去知覺了，敲第2 次我就沒有知覺了。被告開車門
    ，當時我的車窗應該沒有搖下來，因為我的鑰匙還沒有啟動
    電門，無法使電動窗搖下來。我進去車裡後，還沒有鎖門，
    也沒有發動車子，被告馬上把門打開」、「我確定被告是開
    門不是我搖下車窗。因為如果是我搖下車窗的話，被告不可
    能會打到我的頭左上方」等語無訛（見原審卷第70頁以下）
    ，及證人即計程車司機鄭竹松於警詢證述: 乙○○及1 名女
    子準備開車離去時，立即見甲○○跑過去打開駕駛人車門，
    甲○○過一會手部有揮動，但在做何事我不清楚等語無訛（
    警卷第5 頁反面）；而被害人當天因遭被告以鐵鎚敲擊2 下
    後，經送醫緊急接受開顱併修補手術，受有頭部外傷併顱骨
    骨折及顱內出血、臉部撕裂傷等傷害，住加護病房至93年1
    月6 日，轉至普通病房至同年1 月15日出院，因腦部受傷致
    與人溝通困難，記憶力受損，而其頭蓋骨骨折位置為左側頂
    部，範圍為4 ×4 公分，有凹裂性骨折，裂痕4 公分等情，
    亦有高雄市立小港醫院診斷證明書及該院於94年7 月28日函
    覆記載明確（見偵(二)卷第53頁），並有高雄市立小港醫院診
    斷證明書3 份、現場照片11張附卷可考，及鐵鎚1 支扣案足
    憑。是被告先打開被害人所駕車輛車門，再持鐵鎚敲擊被害
    人，致其受有上開傷害等情，堪以認定。
(二)、被告雖辯稱當時係欲敲擊被害人所駕車輛之車窗，但因正巧
    被害人按下車窗，才打到被害人頭部云云，而證人即被害人
    乙○○於偵查中雖亦證稱：「傷勢很嚴重，記憶受影響，事
    情都忘記了」（見偵(一)卷第30頁）、「不記得當時是我搖下
    車窗或別人開我車門」（見偵(一)卷第48頁）等語，然經核其
    於偵查中及原審審理時所為被告打開車門之證述，其對於其
    前往機場原因、與施心怡相識過程、被告持鐵鎚攻擊之時間
    、地點、方式均證述綦詳並且一致，並無記憶不清情形；再
    者，觀諸本案案發現場照片（警卷第44、45頁），血跡噴濺
    於駕駛座方向盤、駕駛座車頂，駕駛座位置、右側扶手處亦
    有大量血跡殘留，且被害人之頭部顱蓋骨亦因此出現2 處清
    晰明顯之凹陷，此亦有照片2 張在卷可憑（原審卷第83頁）
    ，可見被告持鐵鎚敲擊被害人之活動範圍應非自狹小車窗伸
    入已足；又審諸警卷第43頁上方照片所示被害人當天所駕車
    輛受損情形，在該車駕駛座上方車頂上有2 處凹陷，惟該凹
    陷並未延伸至下方車窗之邊框，顯見被告當時持鐵鎚敲擊時
    ，係先打開車門，否則倘當時車門未打開，則當被告持鐵鎚
    敲到車頂造成上開2 處凹陷時，該凹陷理應延伸至下方車窗
    之邊框，而造成車窗邊框大小不一之凹陷，惟照片上顯示該
    車窗之邊框，竟毫髮無傷，未出現任何受損痕跡，足見當時
    車門已被打開。足認被告確係先打開車門，再持鐵鎚敲擊被
    害人頭部，是被告上開所辯，委無足取，證人乙○○上開所
    為不清楚被告有無打開車門一語，亦無法據為對被告有利之
    認定。
(三)、又證人施心怡於偵查中先證稱：當時見有2 、3 個人走在車
    子前面，伊叫乙○○鳴喇叭，乙○○把駕駛座車窗搖下，伊
    很生氣把頭往旁邊轉，聽到奇怪的聲音，把頭轉過來，看到
    乙○○頭部都是血，看到有1 個人在砸他，伊抱著乙○○並
    對那個人說你要做什麼，那人就跑了（見偵(一)卷第47頁），
    復於原審審理時證述：我與乙○○從機場出來，均坐在車上
    ，有人大小聲說「這是不是贓車」約有2 、3 人說，乙○○
    搖窗戶下來，我叫他不要，他仍要搖下來，我很生氣，就頭
    轉開不看他，當時駕駛座窗邊有無人，我沒有看到。後來我
    想車窗搖下來，應該會跟人說話，為何沒有聲音，我就轉過
    頭，發現他流血仰躺在駕駛座上面，頭流血，我就嚇呆了，
    趕快叫人，當時前面有很多人，我1 隻手按住他流血部位，
    1 隻手從車窗伸出搖手求救，就有很多人跑來。我整個人就
    崩潰了。沒有聽到任何敲擊或喊叫聲等語（見原審卷第67頁
    以下），證人施心怡對於被害人究係遭何人以何種方式攻擊
    ，均語多閃避、保留，所稱未聽見任何聲響，更與常理相悖
    ，參以其與被告同居5 至6 年之久，關係密切，就其所指是
    否真實，不無疑問。而被告所雇請以跟監被害人之計程車司
    機即證人鄭竹松、馬櫻村、黃志江於警詢及偵查中所言分述
    如下：鄭竹松於警詢時先證稱：被害人乙○○及1 名女子就
    準備開車離去，立即見甲○○跑過去「打開駕駛人車門」，
    甲○○過一會手部有揮動，但在做何事我不清楚等語，如上
    所述，於偵查中則證稱：沒有看到被告打乙○○，因「當時
    伊不在現場」等語（見偵(二)卷第39頁）；證人馬櫻村於警詢
    則稱：有1 男子（指被告）著黑色衣服頭戴黑帽從旁衝往我
    所理論之駕駛旁（當時車門未開，只有車窗搖下），一語未
    發即以手持不明物往駕駛人（指乙○○）之頭部連續敲擊（
    敲打幾次我記不清楚）等語（警卷第13頁反面），於偵查中
    則稱：有看到被告拿東西打乙○○，但不知道被告從哪裡出
    來，也「沒看清楚被告有無開車門」等語（見偵(二)卷第38頁
    ）；證人黃志江於警詢及偵查中均稱自始未看過被告，更無
    看到被告打乙○○等語（見警卷第18頁反面；偵(二)卷第39頁
    ），證人鄭竹松等人於偵查中所述，與其與警詢所述不一，
    已難採信，而證人馬櫻村先稱當時乙○○車門未開，復稱其
    並未看清楚是否開車門等語，究其是否能確實描述被告攻擊
    乙○○之方式，亦有疑問，而證人黃志江自始均稱其未見過
    被告等語，是證人馬櫻村、黃志江前開所證，不能證明乙○
    ○於案發當時有搖下車窗之行為，亦不能執為對被告有利之
    認定。
(四)、按於殺人案件，行為人所使用凶器之種類、被害人所受傷痕
    之多少、是否為致命部位、被害人所受傷害之程度、行為加
    害之部位及其用力之程度，均可作為事實審法院判斷行為人
    有無殺意之心證依據（最高法院18年上字第1309號判例、87
    年度台上字第3123號判決要旨參照）。又按於殺人案件，究
    竟行為人是否基於使被害人喪失生命之故意，即殺人之犯意
    而為犯罪之實施，因此種主觀犯意存在於行為人本身，故除
    非行為人自白此一犯罪主觀構成要件，否則於訴訟上最難認
    定之待證事實乃行為人究是否係出於殺人之犯意（確定或不
    確定之殺人故意），而為殺人之客觀行為。於行為人未就其
    主觀構成要件為自白之情況下，為認定行為人究否係出於殺
    人之犯意而為客觀之殺人犯行，於訴訟上乃只有依情況證據
    為之認定一途，而此作為認定行為人有無殺意認定基準情況
    證據，其種類乃不出被害人所受傷害之部位、被害人所受傷
    害之程度、行為人所使用凶器之種類、行為人使用凶器之方
    法及其他因素，例如行為人於行為當時或行為後之言語、舉
    動等諸端，此對行為人是否具有殺意，甚為重要。本件被告
    持以敲擊被害人之鐵鎚屬於鐵器，質地甚為尖硬，其鐵器部
    分，一側為平頭，一側為圓頭，業經本院當庭勘驗屬實（本
    院95年8 月10日審判筆錄第7 頁），並有扣案之鐵鎚1 把可
    佐；再佐以被告於案發當時處於盛怒之情境，持鐵鎚近距離
    敲擊被害人頭部2 次，致其送醫後緊急接受外科手術，其受
    有頭部外傷併顱骨開放性、壓碎性骨折及顱內出血、臉部撕
    裂傷之傷情，亦如前所述，足見其用力甚猛，而人體之頭部
    為極重要且脆弱之部位，若以鐵器敲擊，極有可能傷及腦部
    神經或血管，導致腦部功能喪失或因大量失血而死亡等情，
    為一般人所週知之事實，被告年近50歲且智識健全，不能諉
    為不知，竟僅因一時氣憤，近距離朝告訴人頭部敲擊2 次，
    致其受有前揭傷情，依被告行為及下手部位、力道、造成之
    傷勢等情，堪認被告於行兇之際，可預見被害人可能產生死
    亡之結果，而基於縱被害人死亡亦不違背被告本意之殺人不
    確定故意，至為灼然。
(五)、辯護人固主張：被告與施心怡情同夫妻，因看見被害人親吻
    證人施心怡，受被害人之行為之刺激，而情緒失控，出手傷
    害乙○○，所為應僅成立刑法第279 條前段之當場義憤傷害
    罪之規定云云。惟被告所為係構成殺人罪，而非傷害罪，已
    如上述，而且所謂當場激於義憤，必須此項義憤係在犯罪之
    現場所激起者，始足以當之。某甲聞之某乙坐在某氏床上，
    攜帶多人共往毆擊，其行為縱可認為係屬於義憤，但既非在
    現場所激起，而與該條所定之條件不合（33年上字第99號判
    例參照）。本件被告自承事先即知被害人與施心怡交往，及
    曾經帶施心怡前往旅社，被告並因此多次要求被害人停止與
    施心怡交往，惟遭被害人所拒，顯見被告在案發前即知被害
    人與施心怡有染，過從甚密，而被告於案發前亦事先知悉被
    害人將於案發當天至高雄小港機場接施心怡返國，並事先於
    當天邀集計程車司機至機場等候被害人，故雖然被害人於案
    發當時出現與施心怡親暱之舉措，此亦在被害人預料中事，
    自無當場激於義憤之可言，故辯護人上開所辯，尚有誤會。
    又經本院依辯護人聲請，函請高雄市立凱旋醫院鑑定被告行
    為時有無心神喪失或精神耗弱情形結果，認「案主（指被告
    ）可夥同友人到機場堵人找林員（指被害人）談判，並於機
    場的停車場事先找到林員的汽車，顯示案主案發前的意識狀
    態為清醒，並可控制自己的行為，推測非為在酒精催化下的
    去抑制行為，．．．案發後逃離現場開車於市區亂逛數小時
    ，之後打電話給前妻，在其勸說下自首，然而案主在過去並
    無歇斯底里或心因性意識喪失或失真感的情形，以上述的狀
    況推測當時並無非解離狀態的可能性較大．．．案主行為當
    時的精神狀態應無達到『精神耗弱』或『心神喪失』的程度
    ，此有該院鑑定書1 紙附於本院卷可稽，是辯護人主張被告
    於行為時有精神耗弱情形（即新法所稱其辨識行為違法或依
    其辨識而行為之能力，顯著減低者）云云，亦屬無據。
三、綜上所述，足認被告所辯，係事後卸責之詞，不足採信。本
    件事證已臻明確，被告犯行堪以認定，應依法論科。
四、核被告所為，係犯刑法第271 條第2 項、第1 項之殺人未遂
    罪。被告雖著手於殺人行為之實施，但未生死亡之結果，應
    屬未遂犯，爰依修正前刑法第26條前段之規定，按既遂犯之
    刑減輕之。又95年7 月1 日修正施行前之刑法第26條前段及
    修正後之第25條第2 項但書，均規定未遂犯之處罰得依既遂
    犯之刑減輕之，依修正後刑法第2 條第1 項前段，應依行為
    時即修正前之刑法第26條前段之規定，減輕之。
五、原審認被告罪證明確，因而適用刑事訴訟法第299 條第1 項
    前段、刑法第271 條第1 項、第2 項、修正前刑法第26條前
    段、刑法第38條第1 項第2 款，並審酌被告與施心怡感情生
    變，竟對被害人心生妒意，仍基於殺人之不確定故意，以鐵
    鎚敲打被害人之頭部，致其因腦部受創，現今仍與人溝通困
    難、記憶力受損，遺存中樞神經障礙，無法閱讀，時常頭痛
    頭暈、左耳傳導性聽力障礙，有診斷證明書附卷可佐（見原
    審卷第82、82-1頁），被害人所受傷勢非微，被告犯罪所造
    成之損害甚鉅；惟念及被告於台灣高雄地方法院簡易庭與被
    害人調解成立，有該調解筆錄附卷可考（見原審院卷第90、
    91頁），告訴人即被害人之妻丙○○及被害人亦表示不願追
    究之意思等一切情狀，量處有期徒刑5 年7 月，並敘明扣案
    之鐵鎚1 支，為被告所有供本件犯罪所用之物，經被告供述
    在卷（見原審卷第72頁），併諭知宣告沒收。其認事用法，
    核無不合，量刑亦屬允當。被告上訴意旨否認有殺人犯意，
    指摘原判決不當，為無理由，應予駁回。
據上論斷，應依刑事訴訟法第368條，判決如主文。
本案經檢察官王登榮到庭執行職務。
中    華    民    國    95    年    8     月    24    日
            刑事第六庭    審判長法  官  王光照
                                法  官  張盛喜
                                法  官  李璧君
以上正本證明與原本無異。
如不服本判決應於收受本判決後10日內向本院提出上訴書狀，其
未敘述上訴理由者，並得於提起上訴後10日內向本院補提理由書
狀（均須按他造當事人之人數附繕本）「切勿逕送上級法院」。
中    華    民    國    95    年    8     月    28    日
                                書記官  唐奇燕
附錄本案論罪科刑法條全文：
中華民國刑法第271條
殺人者，處死刑、無期徒刑或 10 年以上有期徒刑。
前項之未遂犯罰之。
預備犯第 1 項之罪者，處 2 年以下有期徒刑。


司法院資訊處製作；財團法人民間司法改革基金會備份。
